【裁判字號】    98,訴,1039
【裁判日期】    981020
【裁判案由】    撤銷所有權移轉登記等
【裁判全文】
臺灣臺北地方法院民事判決              98年度訴字第1039號
原      告  祭祀公業周明珠
法定代理人  丙○○
            甲○○
            戊○○
訴訟代理人  丁○○
            張慶宗律師
被      告  己○○
            乙○○
前2人共同
訴訟代理人  邱俊哲律師
上列當事人間撤銷所有權移轉登記等事件，本院於民國98年10月
8日言詞辯論終結，判決如下：
    主  文
被告乙○○應就臺北市○○區○○段四小段第一八六二建號即門
牌號碼為臺北市○○區○○路二段八六號建物，登記收件字號為
民國九十七年十二月三日中正一字第一一三一六號，以買賣為登
記原因所為之所有權移轉登記予以塗銷。
被告乙○○應就坐落臺北市○○區○○段四小段第三六地號土地
所設定權利範圍六十六點五九平方公尺，登記收件字號為民國九
十七年十二月三日中正一字第一一三一七號之地上權移轉登記予
以塗銷。
原告其餘之訴駁回。
訴訟費用由被告乙○○負擔。
   事實及理由
一、原告起訴主張：伊為臺北市○○區○○段4 小段36地號土地
    （下稱系爭土地）之所有權人，於民國97年間伊之管理人為
    訴外人周秋溪、周買及周廷芳等3 人，而坐落於系爭土地上
    之臺北市○○區○○段4 小段第1862建號建物（門牌號碼臺
    北市○○區○○路2 段86號，下稱系爭建物）之所有權人（
    權利範圍1/3） 、及系爭土地上面積66.59 平方公尺之地上
    權人原為被告己○○，嗣於97年5 月間，被告己○○欲將系
    爭建物暨其地上權出售予周廷芳之子即被告乙○○，遂於97
    年11月18日以台北古亭郵局第2826號存證信函通知伊於10
    日內行使優先購買權，詎被告己○○刻意將該存證信函寄至
    台北市○○區○○路2 段21號周廷芳父子住處，而未寄至伊
    登記備查之臺北市○○區○○街26-3號址，復未於該信函中
    詳為說明出售條件及價格，致伊不知上情而無從即時主張優
    先購買權，依土地法第104 條第2 項之規定，被告所為之買
    賣契約及物權行為均不得對抗優先購買權人，伊自得訴請撤
    銷被告2 人就系爭建物之債權行為及物權行為，並塗銷所有
    權移轉登記。另被告己○○為系爭土地之地上權人，乃因其
    父鄭坤生前向伊租地建屋時，依土地法第102 條所為之地
    上權登記，被告己○○繼承上開地上權後，將系爭建物所有
    權移轉他人時，即同時將系爭土地之租賃權讓與他人，伊自
    得併予撤銷地上權讓與之債權行為及塗銷系爭地上權讓與登
    記。爰依土地法第104 條第1 、2 項之規定，訴請撤銷被告
    2 人間就系爭建物之買賣契約及物權移轉行為、暨系爭地上
    權讓與契約，並塗銷所有權移轉及地上權讓與登記等語。並
    聲明：(一)被告己○○與乙○○於97年5 月20日就臺北市○○
    區○○段4 小段1862建號建物（門牌號碼為臺北市○○區○
    ○路2 段86號）所為買賣之債權行為、暨97年11月11日所為
    建物所有權移轉之物權行為均應予以撤銷，並塗銷建物所有
    權移轉登記。(二)被告己○○與被告乙○○於97年5 月20日就
    坐落臺北市○○區○○段4 小段36地號土地所為地上權讓與
    之債權行為、暨97年11月11日所為物權行為應予以撤銷，並
    塗銷地上權讓與登記。
二、被告則以：原告固於92年間經派下員大會推舉周廷芳、周秋
    溪及周買等3 人為其管理人，然周秋溪、周買其後已分別於
    96年4 月26日及94年5 月27日死亡，是周廷芳於改選前為原
    告唯一之管理人，而周廷芳亦已收受上開優先購買權之通知
    ，自無違反土地法第104 條之規定。且原告實際上係因無力
    購買系爭建物，方未主張優先購買權，與該通知是否寄送該
    祭祀公業備查地址無涉；況原告所寄發之派下員大會通知書
    ，亦非以前開備查地址為聯絡處所；系爭優先購買通知書既
    已合法送達予原告之管理人知悉，原告未為優先購買之意思
    表示，即視為放棄，自不得提起本件撤銷訴訟。再者，依土
    地法第104 條第1 項之規定，僅房屋出賣時，基地所有權人
    有依同樣條件優先購買之權利，並未規定地上權人出讓其地
    上權時，基地所有權人有優先購買權，故原告此部分主張，
    顯屬無據等語。並聲明：原告之訴駁回。
三、兩造不爭執事項：
  (一)原告於92年間經派下員大會推選周廷芳（被告乙○○之父）
    、周秋溪及周買等3 人為其管理人，嗣周秋溪、周買分別於
    96年4 月26日及94年5 月27日死亡，故被告己○○為本件優
    先購買權通知時，原告之管理人僅餘周廷芳1 人（參見本院
    卷第51頁、第61頁）。
  (二)系爭土地為原告所有，系爭建物原係被告己○○所有，被告
    己○○於97年5 月間欲將系爭建物出售予被告乙○○，乃於
    97年11月18日以台北古亭郵局第2826號存證信函通知基地所
    有權人即原告於文到10日內行使優先購買權，並將該存證信
    函寄至周廷芳位於臺北市○○區○○路2 段21號住處，周廷
    芳已收受上開通知函，且未於期限內向被告主張優先購買權
    （參見本院卷第32-33頁、第52頁）。
四、本件原告主張因被告己○○出售系爭建物時，未合法通知其
    行使優先購買權，致其無從得知而應買，爰依土地法第104
    條第1 、2 項規定，請求撤銷上開買賣契約及物權行為、暨
    塗銷被告間就系爭建物所有權移轉及地上權移轉登記等語，
    然為被告所否認，並以前揭情詞置辯，是本件之爭點厥為：
    (一)被告己○○於出售系爭建物時，是否已合法通知原告行使
    優先購買權？(二)若未合法通知，原告訴請撤銷債權行為及物
    權移轉登記、暨塗銷所有權移轉登記，有無理由？(三)原告主
    張地上權人讓與地上權時，基地所有權人亦有優先購買權是
    否有據？若是，原告訴請撤銷債權行為及地上權移轉行為、
    暨塗銷地上權移轉登記，有無理由？
  (一)被告己○○於出售系爭建物時，是否已合法通知原告行使優
    先購買權？
    按基地出賣時，地上權人、典權人或承租人有依同樣條件優
    先購買之權。房屋出賣時，基地所有權人有依同樣條件優先
    購買之權。其順序以登記之先後定之。前項優先購買權人，
    於接到出賣通知後10日內不表示者，其優先權視為放棄。出
    賣人未通知優先購買權人而與第三人訂立買賣契約者，其契
    約不得對抗優先購買權人。土地法第104 條定有明文。又基
    地或房屋出賣人必須將其與第三人訂立之買賣契約之條件，
    通知予優先購買權人，以便考慮是否依同樣條件優先購買，
    不得僅以買賣之事實通知，即謂已盡通知之義務。故承租人
    或基地所有權人放棄優先購買權，必於其知悉買賣條件後，
    始能為之。倘其僅知出賣之事實，不知買賣之條件，尚無從
    決定是否依同樣條件優先購買，自無放棄優先購買權之可言
    （參照最高法院85年度台上字第2118號判決、88年度台上字
    第2167號判決要旨）。查本件被告己○○出售系爭建物予被
    告乙○○時，固於97年11月18日以台北古亭郵局第2826號存
    證信函通知原告當時唯一之管理人周廷芳，然觀之其信函內
    容僅記載：「本人將出售中正區○○段○ ○段1862建號（持
    分1/3） 所有權及中正區○○段○ ○段36地號地上權予第三
    人，依土地法第104 條之規定，地上權及建物於出售時，土
    地所有權人有優先購買之權利，故在此通知台端是否主張優
    先購買權，請於文到10日內主張其權利。」，有存證信函暨
    收件回執各1 份在卷為憑（見98年度北簡字第19222 號卷，
    下稱北簡卷第16頁），並未將其與乙○○間約定之買賣條件
    告知原告，自難認被告己○○已依土地法第104 條第2 項之
    規定，合法通知原告行使優先購買權至明。
  (二)原告訴請撤銷債權行為及物權移轉登記、暨塗銷所有權移轉
    登記，有無理由？
  (1)按土地法第104 條第2 項固規定同法條第1 項優先購買權人
    ，於接到出賣通知後10日內不表示者，其優先權視為放棄。
    然基地所有權人之優先承買權，必須房屋所有人將出賣條件
    通知基地所有權人後，始有表示承買或放棄承買之可言。本
    件原告於被告2 人出售系爭建物前，既無從自通知函內容知
    悉被告己○○之出賣條件，已如前述，則揆諸上開說明，原
    告自無放棄優先購買權之可言，依土地法第104 條第2 項之
    規定，被告己○○及乙○○自不得以渠等就系爭建物所訂立
    之買賣契約對抗原告。
  (2)又共有人出賣其應有部分時，依土地法第34條之1 第4 項規
    定，他共有人固得以同一價格優先承購。惟此僅有債權效力
    。非如承租土地建築房屋之人，對於出租人出賣其土地時之
    優先購買權，具有相對的物權之效力（參照最高法院68年台
    上字第3141號判例要旨）。是土地法第104 條所定之優先購
    買權，為物權之先買權。先買權人於該不動產出賣於第三人
    時，有權向不動產所有人以意思表示，使其負有移轉不動產
    於自己，而自己負有支付所有權人與第三人所約定代價之義
    務，故亦為形成權之一種。此形成權之行使，須以行使時所
    有人與第三人間有買賣契約存在為要件（參照最高法院67年
    度第5 次民事庭庭推總會決議）。查本件原告既未經房屋所
    有人合法通知其行使優先購買權，在原告為是否依同樣條件
    購買之意思表示前，被告乙○○自不得登記為系爭建物之所
    有人，則原告本於上開規定，訴請被告乙○○塗銷系爭建物
    之所有權移轉登記，核屬有據，應予准許。而系爭建物業經
    移轉登記為被告乙○○所有，原告請求被告己○○塗銷所有
    權移轉登記，自非正當。
  (3)次按，撤銷權為形成權之一種，法律行為之撤銷，須以法律
    規定之撤銷權為基礎，由撤銷權人行使其權利，始生撤銷之
    效力（參見95年度台上字第2187號判決要旨）。查土地法第
    104 條第2 項僅規定出賣人未通知優先購買權人而與第三人
    訂立買賣契約者，其契約不得對抗優先購買權人，並無優先
    購買權人得對出賣人及第三人行使撤銷權之相關規定，況土
    地法第104 條第2 項已規定出賣人及第三人所為之買賣契約
    對優先購買權人不生效力，即無待於優先購買權人為撤銷之
    意思表示，是原告主張撤銷被告己○○與乙○○間之債權行
    為及物權行為云云，殊無可取。
  (三)原告主張地上權人讓與地上權時，基地所有權人亦有優先購
    買權是否有據？若是，原告訴請撤銷債權行為及地上權移轉
    行為、暨塗銷地上權移轉登記，有無理由？
    按土地法第104 條規定，基地出賣時，地上權人或承租人有
    依同樣條件優先購買之權，房屋出賣時，基地所有權人有依
    同樣條件優先購買之權，條文內所稱之房屋，既未特別限定
    承租人之房屋，則依其一貫之文義，地上權人之房屋自應一
    併包括在內。土地法第104 條第1 項，固僅稱房屋出賣時，
    基地所有權人有依同樣條件優先購買之權，而未言及地上權
    ，租賃權應如何處理，但此等物權或債權與房屋既有不可分
    離之關係，於基地所有權人對房屋行使優先購買權時，自應
    一併歸之，再依民法第762 條定其存滅。民法第832 條之規
    定，地上權係以在他人土地上有建築物或其他工作物或竹木
    為目的而使用其土地之權，是以地上權之作用，基本上係在
    調和土地與地上物間之使用關係，地上物如房屋之使用必須
    與基地之利用相互結合，否則無法發揮經濟效用，故地上物
    之讓與，應儘可能與地上權一併為之，方能保全地上物之經
    濟效用，故基地所有權人優先承買地上權人之房屋，除房屋
    外，應就地上權部分，一併優先承買。是本件原告既未經房
    屋所有人合法通知其行使系爭建物之優先購買權，已如前述
    ，且系爭地上權與建物間有不可分離之關係，則原告本於上
    開規定，併訴請被告乙○○塗銷系爭土地之地上權讓與登記
    ，核屬正當，應予准許。又土地法第104 條第2 項並未賦予
    基地所有人得對出賣人或第三人行使撤銷權，已如前述，是
    原告主張其得撤銷被告己○○與乙○○間地上權讓與之債權
    行為及物權行為云云，洵非可取。而系爭地上權業經移轉登
    記與被告乙○○，原告請求被告己○○塗銷上開地上權移轉
    登記，則非有據。
五、綜上所述，原告依土地法第104 條之規定，訴請被告乙○○
    應就臺北市○○區○○段4 小段第1862建號之所有權移轉登
    記、及坐落臺北市○○區○○段4 小段第36地號土地上，所
    設定權利範圍66.59 平方公尺之地上權移轉登記予以塗銷，
    為有理由，應予准許。至逾此部分之請求，則無理由，應予
    駁回。
六、本件事證已臻明確，兩造其餘之攻擊防禦方法，經審酌後認
    均無礙判決之結果，爰不予一一論述。
七、訴訟費用負擔之依據：民事訴訟法第79條。
中    華    民    國    98    年    10    月    20    日
                  民事第五庭    法  官  吳佳薇
以上正本係照原本作成。
如對本判決上訴，須於判決送達後二十日之不變期間內，向本院
提出上訴狀。
中    華    民    國    98    年    10    月    20    日
                                書記官  黃曼琳


司法院資訊處製作；財團法人民間司法改革基金會備份。
